臺灣臺中地方法院民事判決　　　　　　　94年度訴字第1028號
　　原　　　告　甲○○
　　被　　　告　台中商業銀行股份有限公司
　　法定代理人　丙○○
　　訴訟代理人　乙○○
上列當事人間分配表異議之訴事件，經本院於民國九十四年七月
八日言詞辯論終結，判決如下：
    主    文
原告之訴駁回。
訴訟費用由原告負擔。
    事實及理由
壹、原告訴之聲明：
    鈞院九十三年度執字第一九○九八號拍賣抵押物強制執行事
    件，於民國九十四年四月十二日製作之分配表編號第五號就
    被告所分配新台幣貳佰萬元之債權應予刪除。
貳、事實摘要：
一、原告方面：
    原告起訴主張門牌號碼台中市○○路○段三九三之一號五樓
    建物，及前開建物所坐落之台中市○○區○○段第一七三之
    四地號土地，權利範圍一萬分之三八七，登記所有權人為原
    告，訴外人即前開房、地原所有權人楊駿杰（原告之前夫）
    曾以上開房地為擔保品，設定第一順位抵押權予被告（登記
    日期民國九十年三月一日，抵押權存續期間自九十年二月二
    十七日起至一百二十年二月二十六日止，下稱系爭抵押權）
    ，上開抵押權權利價值為本金最高限額新台幣（下同）三百
    五十萬元，債務人登記為原告及楊駿杰二人，惟原告曾向鈞
    院訴請確認被告就該抵押權所擔保之二百萬元債權對原告不
    存在，獲勝訴判決並已確定在案。惟鈞院九十三年度執字第
    一九○九八號拍賣抵押物強制執行事件，於九十四年四月十
    二日製作之強制執行金額計算書分配表（下稱系爭分配表）
    編號四，已將被告列為第一順位抵押權擔保之債權人（債權
    原本二百萬元），編號五部分竟又重複將被告列為第一順位
    抵押權擔保之債權人（債權原本二百萬元），故應將重複列
    入之編號五部分刪除，經原告向鈞院民事執行處提出聲明異
    議後，被告反對原告之異議，爰依強制執行法第四十一條第
    一項規定提起分配表異議之訴。
二、被告方面則以：
    鈞院製作之系爭分配表並無錯誤，被告乃依據鈞院九十二年
    度拍字第二一一○號裁定聲請強制執行，被告對訴外人楊駿
    杰之債權包含列入分配表之上開二筆債權在內，都是在抵押
    權存續期間內發生，應為上開最高限額抵押權擔保效力所及
    ，被告並已向鈞院聲請發支付命令（案號分別為：九十二年
    度促字第七六○五八號，即編號四之債權；九十二年度促字
    第七六○五四號，其中二百萬元部分即編號五之債權）確定
    在案。原告雖係設定上開最高限額抵押權後始登記為上開房
    、地之所有權人，惟依民法第八百六十七條規定：「不動產
    所有人設定抵押權後，得將不動產讓與他人。但其抵押權不
    因此而受影響。」，被告對於上開房、地之抵押權自不因原
    告嗣後登記為所有權人而受影響，系爭房、地拍賣得款共三
    百十六萬九千元，原告依系爭分配表亦僅分得三百十四萬二
    千七百七十三元，上開金額均小於系爭最高限額抵押權設定
    之金額三百五十萬元等語置辯，並聲明：請求駁回原告之訴
    。
參、法院之判斷：
一、按最高限額抵押權，係對於債權人一定範圍內之不特定債權
    ，預定一最高限額，由債務人或第三人提供抵押物予以擔保
    之特殊抵押權（謝在全著「民法物權論」下冊，八十年二月
    版，第一五○頁參照）。最高限額抵押權雖與普通抵押權性
    質不同，惟學者及實務則一致認為有效。此觀最高法院六十
    二年台上字第七七六號判例「最高額抵押與一般抵押不同，
    最高額抵押係就將來應發生之債權所設定之抵押權，其債權
    額在結算前並不確定，實際發生之債權額不及最高額時，應
    以其實際發生之債權額為準。」甚明。且因為上開判例中所
    揭示之「最高限額抵押權所擔保之債權額在結算前並不確定
    」此一特殊性質，乃有學說上所謂「最高限額抵押權之決算
    期」（參同前書第一六六頁），即前開判例中所謂「結算」
    之問題。依最高限額抵押權之特性及擔保機能，最高限額抵
    押權擔保之債權於下列情形即告確定：(一)、擔保債權已無發
    生可能時。(二)、抵押權人實行抵押權（抵押權人聲請裁定許
    可拍賣抵押物時）或抵押物經查封時。(三)、基於抵押權當事
    人之意思（如最高限額抵押權設定契約明定決算期或存續期
    間或終止抵押權）而確定時（參同前書第一六六頁至一六八
    頁）。
二、本件關鍵爭執即系爭分配表編號四及編號五將被告列為第一
    順位抵押權人，債權原本各列計二百萬元，編號五部分是否
    重複列計而應予刪除？此二筆債權是否均為系爭最高限額抵
    押權擔保效力所及？
三、查本院九十三年度執字第一九○八九八號拍賣抵押物執行事
    件，債權人即本件被告所憑之執行名義為本院九十二年度拍
    字第二一一○號拍賣抵押物裁定，前開裁定係依據訴外人楊
    駿杰與被告設定之系爭最高限額抵押權及楊駿杰嗣於九十二
    年五月二十三日向被告借款二百萬元之借據（借款人為楊駿
    杰及原告，借款期間自九十二年六月六日起至一百十二年六
    月六日止，惟原告部分嗣經本院以九十三年度訴字第三二○
    號判決確認並非借款人，被告對原告之債權不存在，並已確
    定），系爭最高限額抵押權約定存續期間為自九十年二月二
    十七日起至一百二十年二月二十六日止，此經本院調閱上開
    執行卷宗查閱（上開裁定及被告提出之他項權利證明書、抵
    押權設定契約書、土地及建物登記謄本）屬實，且有被告提
    出之借據附卷足憑，堪信為真正。被告係於九十二年十一月
    七日向本院聲請裁定許可拍賣抵押物，亦經本院依職權查詢
    案件繫屬索引卡（列印附卷）確認無誤。依據首段說明，系
    爭最高限額抵押權所擔保之債權應於九十二年十一月七日即
    告確定。是以被告如僅憑上開執行名義聲請強制執行拍賣抵
    押物，其債權額應僅有二百萬元，應無疑義。此即原告質疑
    系爭分配表既已列有編號四之二百萬元債權（由系爭分配表
    所列本筆債權利息之起算日九十二年八月六日，再對照上開
    拍賣抵押物裁定理由中所記載「嗣債務人於九十二年六月六
    日向聲請人借款貳佰萬元，．．．自九十二年八月六日起即
    未繳納本金、利息，應視同全部到期．．．」即知系爭分配
    表編號四所列債權即上開九十二年五月二十三日借據所示之
    債權），何以又列編號五之另筆二百萬元債權之原因。惟查
    ，系爭分配表編號五所列債權二百萬元，與編號四所列債權
    二百萬元，並非同一筆債權（此觀系爭分配表所載二筆債權
    利率、利息及違約金起算日均不同即知），是以系爭分配表
    應無原告所謂重複（同一筆債權列二次）列計之問題。原告
    此一主張，尚屬無據。
四、從而，本院所應審究之另一爭點，即編號五所列二百萬元債
    權是否系爭最高限額抵押權擔保效力所及？經查，系爭分配
    表編號五所列二百萬元債權，係依據被告於九十三年七月一
    日向本院民事執行處提出之聲請狀（追加行使抵押權二百萬
    元）所附「金吉利貸款契約書」（借款人為楊駿杰及訴外人
    楊宗時、陳淑嬌，借款金額二百萬元，借款期間自九十二年
    五月二十六日起至九十四年七月二十六日止）及同年八月二
    十三日釋明狀所附本院九十二年度促字第七六○五四號支付
    命令（依被告提出本院九十二年十月十四日核發之確定證明
    書，債務人楊駿杰於九十二年九月一日收受支付命令，同年
    月二十一日即確定），此經本院查閱上開執行卷宗內所附上
    開各項證物屬實。依據前段所述，系爭最高限額抵押權所擔
    保之債權應於九十二年十一月七日（即被告向本院聲請裁定
    許可拍賣抵押物時）始告確定，本件被告據以追加行使抵押
    權之執行名義（九十二年度促字第七六○五四號支付命令）
    確定在前，自堪認定，揆諸首段說明，被告對訴外人楊駿杰
    之本筆債權發生在系爭最高限額抵押權約定之存續期間內，
    且被告在系爭最高限額抵押權「決算期」前即已對訴外人楊
    駿杰取得執行名義，從而，此筆債權自為系爭最高限額抵押
    權擔保效力所及，本院民事執行處將此筆債權列為系爭分配
    表編號五（且為第一順位抵押權擔保效力所及），於法有據
    ，原告主張應將系爭分配表編號五部分刪除，尚非足採。
五、至於系爭分配表編號四、編號五此二筆債權原本金額合計四
    百萬元，雖已超過系爭最高限額抵押權之最高限額，惟此僅
    在執行所得超過最高限額抵押權之最高限額之情形，始生債
    權人就超過最高限額部分不得列為優先權人而受償之問題，
    於本件拍賣抵押物執行所得總金額未逾最高限額之情形，並
    無上開問題存在；惟本件系爭最高限額抵押權確定時，得計
    入之擔保債權既有二筆，且合計金額已逾最高限額，則得計
    入最高限額之債權「次序」，自應依債權清償之抵充順序定
    之（民法第三百二十一條至第三百二十三條參照，並參同前
    書第一六九頁）方屬適法，附此敘明之。
六、綜上所述，原告主張系爭分配表編號五部分應予刪除，於法
    無據，應予駁回。
肆、結論：原告之訴為無理由，依民事訴訟法第七十八條，判決
    如主文。
中　　華　　民　　國　　94　　年　　7　　月　　29　　日
                  民事第四庭  法  官  曹宗鼎
正本係照原本作成。
如對本判決上訴，須於判決送達後20日內向本院提出上訴狀。
中　　華　　民　　國　　94　　年　　7　　月　　29　　日
                              書記官
